最　高　行　政　法　院　判　決
                                      100年度判字第538號
上  訴  人　偉業航業股份有限公司
代　表　人　許志嘉
訴訟代理人　施博文
被 上訴 人　財政部臺北市國稅局
代　表　人　陳金鑑
上列當事人間營利事業所得稅事件，上訴人對於中華民國97年10
月23日臺北高等行政法院97年度訴字第170號判決，提起上訴，
本院判決如下：
　　主  文
原判決廢棄。
訴願決定及原處分（即復查決定）均撤銷。
第一審及上訴審訴訟費用均由被上訴人負擔。
　　理  由
一、上訴人90年度營利事業所得稅結算申報，列報利息收入新臺
    幣（下同）1,752元，經被上訴人初查，以其90年底資產負
    債表帳列同業往來借餘216,971,285元，核有以公司資金貸
    與股東或任何他人未收取利息情事，乃依帳列同業往來期初
    及期末餘額平均數，按當年1月1日所適用臺灣銀行之基本放
    款利率7.2%計算利息收入15,779,826元【（221,357,213＋
    216,971,285）÷2×7.2﹪】，核定利息收入15,781,578元
    （15,779,826元＋1,752元），應補稅額2,819,494元。上訴
    人不服，申經復查結果，獲追減利息收入204,372元，其餘
    復查駁回。上訴人仍不服，提起訴願遭決定駁回，遂提起行
    政訴訟，經原審以97年度訴字第170號判決（下稱原判決）
    駁回。上訴人仍不服，遂提起本件上訴。
二、上訴人起訴主張：營利事業所得稅查核準則第36條之1（下
    稱查核準則）有關推計利息收入課稅客體，僅限於「股東、
    董事、監察人代收公司款項，不於相當期間照繳或挪用公司
    款項之事項……」，本案既非屬前開性質，則訴願決定及原
    處分卻援引查核準則第36條之1有關推計利息收入課稅，顯
    然違背租稅法定主義。本件既然非屬查核準則第36條之1所
    規定股東、董事、監察人代收或挪用公司款項予以設算利息
    收入之性質，當然不適用查核準則第36條之1規定，被上訴
    人強加適用致損害上訴人租稅權益，當然違背法律，有違依
    法徵收之嫌。又本案係屬90年度之案件，縱以後年度有修改
    者，亦不得追溯適用，屬法律不溯既往當然法理，本案與查
    核準則第36條之1規定性質有別，被上訴人逕自援引嗣後修
    改之查核準則規定追溯適用，已違背稅捐稽徵法第1條之1從
    新從輕原則之規定。另被上訴人欲依查核準則第36條之1規
    定設算鉅額利息收入課稅，自應依上訴人係基於股東、董事
    、監察人身分代收或挪用款項盡其舉證責任，則其關於該筆
    設算利息之處分，始得適法，惟遍查本案被上訴人均無盡此
    舉證責任，顯已違法。退萬步言，縱上訴人有查核準則第36
    條之1規定應設算利息之情形，被上訴人以行為時臺灣銀行
    基本放款利息（7.2%）設算利息收入，遠高於郵局1年期定
    期儲蓄存款利率，顯違背市場經驗法則，且稅捐稽徵機關多
    數核定加計利息，依稅法法令規定均依郵局1年期定期儲蓄
    存款利率加計利息（例如所得稅法第123條規定，當地銀行
    業通行之存款利率，係指郵政儲金匯業局1年期定期儲金固
    定利率）即為明證，被上訴人依查核準則第36條之1，以高
    過郵局1年期定期儲蓄利率數倍之7.2%設算利息收入，顯亦
    違背司法機關歷年來揭櫫「核實課稅原則」等語，為此，訴
    請將訴願決定、原處分（含復查決定）不利於上訴人部分均
    撤銷。
三、被上訴人則以：上訴人90年度資產負債表帳列同業往來借餘
    216,971,285元，有其90年度營利事業所得稅結算申報書內
    附資產負債表可稽，另依簽證會計師查核報告書第5-2頁有
    關同業往來科目查核說明，系爭同業往來係同業間業務往來
    需要墊付同業之款項，足證上訴人以公司資金貸與股東或任
    何他人，其既未收取利息，依查核準則第36條之1第2項規定
    ，應按當年期臺灣銀行之基本放款利率予計算利息收入課稅
    。又資產負債表亦載有股東往來貸餘，被上訴人審酌公司資
    金通常係混同使用，難以個別歸屬，爰以借貸淨額依首揭規
    定核算利息收入，並無違反實質課稅原則及憲法第19條租稅
    法定主義之規定等語，資為抗辯，求為判決駁回上訴人之訴
    。
四、原審斟酌全辯論意旨及調查證據結果，以：上訴人90年度資
    產負債表帳列同業往來借餘216,971,285元，有其90年度營
    利事業所得稅結算申報書內附資產負債表附原處分卷內可稽
    ，復為上訴人所不爭執。另依卷附簽證會計師查核報告書第
    5-2頁有關同業往來科目查核說明，系爭同業往來係同業間
    業務往來需要墊付同業之款項，足證上訴人以公司資金貸與
    股東或任何他人，其既未收取利息，依(93年1月2日修正發
    布之)查核準則第36條之1第2項規定，自應按當年期臺灣銀
    行之基本放款利率予計算利息收入課稅。又卷附資產負債表
    亦載有股東往來貸餘，被上訴人審酌公司資金通常係混同使
    用，難以個別歸屬，爰以借貸淨額依前揭規定核算利息收入
    ，洵屬有據，亦無違反實質課稅原則及租稅法定主義。再者
    ，被上訴人原核認定上訴人90年度有將公司之資金貸與股東
    或任何他人未收取利息之情事，係依查核準則第36條之1第2
    項規定所為之核定，並非指上訴人有「代收」或「挪用」公
    司款項情形。上訴人另主張被上訴人原核定違背「法律不溯
    既往」原則，及稅捐稽徵法第1條之1「從新從輕」原則乙節
    ；按93年1月2日修正發布之查核準則第36條之1，分別於第1
    項後段及第2項增列「但如係遭侵占，且已依法提起訴訟者
    ，不予計算利息收入課稅」及「除屬預支職工薪資者外，」
    ；修正條文較修正前條文為輕，其餘條文即本件適用之部分
    與行為時條文相同，故同準則第116條第3項規定，尚未核課
    確定之營利事業所得稅結算申報案件，適用修正施行後之規
    定，即係採稅捐稽徵法第1條之1從輕從新原則，惟本件適用
    之部分，與93年1月2日修正部分無涉，上訴人上揭主張，核
    無足採等由，而駁回上訴人在原審之訴。
五、本院按：81年1月13日修正發布之查核準則第36條之1：「(
    第1項)公司組織之股東、董事、監察人代收公司款項，不於
    相當期間照繳或挪用公司款項，應按當年1月1日所適用臺灣
    銀行之基本放款利率計算利息收入課稅。（第2項）公司之
    資金貸與股東或任何他人未收取利息，或約定之利息偏低者
    ，比照前項規定辦理。」93年1月2日修正發布之查核準則第
    36條之1：「(第1項)公司組織之股東、董事、監察人代收公
    司款項，不於相當期間照繳或挪用公司款項，應按當年1月1
    日所適用臺灣銀行之基本放款利率計算利息收入課稅。但如
    係遭侵占，且已依法提起訴訟者，不予計算利息收入課稅。
    (第2項)公司之資金貸與股東或其他個人未收取利息，或約
    定之利息偏低者，除屬預支職工薪資者外，比照前項規定辦
    理。」兩者就公司之資金貸與股東或任何他人未收取利息，
    或約定之利息偏低者，應按當年1月1日所適用臺灣銀行之基
    本放款利率計算利息收入課稅之規定相同，具同一性。是以
    司法院釋字第650號解釋：「財政部於81年1月13日修正發布
    之營利事業所得稅查核準則第36條之1第2項規定，公司之資
    金貸與股東或任何他人未收取利息，或約定之利息偏低者，
    應按當年1月1日所適用臺灣銀行之基本放款利率計算利息收
    入課稅。稽徵機關據此得就公司資金貸與股東或他人而未收
    取利息等情形，逕予設算利息收入，課徵營利事業所得稅。
    上開規定欠缺所得稅法之明確授權，增加納稅義務人法律所
    無之租稅義務，與憲法第19條規定之意旨不符，應自本解釋
    公布之日起失其效力。」自得適用於93年1月2日修正發布之
    查核準則第36條之1第2項關於設算利息收入之規定。本件原
    處分所據93年1月2日修正發布之查核準則第36條之1第2項，
    依上開解釋意旨，既欠缺所得稅法之明確授權，增加納稅義
    務人法律所無之租稅義務，與憲法第19條規定之意旨不符，
    應失其效力，原處分自無從認合法。原判決不及適用上開解
    釋，維持原處分，尚難認有據。上訴意旨求予廢棄原判決，
    於法有據，應由本院將原判決廢棄，並本於原判決確定之事
    實，將訴願決定及原處分（復查決定）一併撤銷。又98年5
    月27日修正施行之所得稅法第24條之3，雖將上開93年1月2
    日修正發布之查核準則第36條之1第2項之內容，規定於所得
    稅法內。惟上述設算利息收入規定，係屬實體規定，本於「
    實體從舊」之適用法律原則，本案無適用上開所得稅法第24
    條之3之餘地，併此指明。
六、據上論結，本件上訴為有理由，依行政訴訟法第256條第1項
    、第259條第1款、第98條第1項前段，判決如主文。
中　　華　　民　　國　　100　 年　　4　　 月　　21　　日
                    最高行政法院第三庭
                        審判長法官　黃　璽　君
                              法官　楊　惠　欽
                              法官　吳　東　都
                              法官　陳　金　圍
                              法官　蕭　惠　芳

以  上  正  本  證  明  與  原  本  無  異
中　　華　　民　　國　　100　 年　　4　　 月　　22　　日
　　　　　　　　　　　　　　　書記官　楊　子　鋒